【裁判字號】    99,台上,3317
【裁判日期】    990527
【裁判案由】    違反毒品危害防制條例
【裁判全文】
最高法院刑事判決            九十九年度台上字第三三一七號
上  訴  人  甲○○
上列上訴人因違反毒品危害防制條例案件，不服台灣高等法院高
雄分院中華民國九十七年六月三十日第二審判決（九十六年度上
訴字第二四０一號，起訴案號：台灣高雄地方法院檢察署九十六
年度偵字第四五四三號），提起上訴，本院判決如下：
    主  文
原判決撤銷，發回台灣高等法院高雄分院。
    理  由
本件原判決認定：上訴人甲○○明知海洛因係主管機關公告查禁
之第一級毒品，不得持有、販賣，竟基於意圖販賣海洛因牟利之
犯意，於民國九十五年十二月六日前某時，以不詳方式取得重量
不詳之海洛因後，於九十五年十二月六日某時，在其高雄市前鎮
區○○○街一八二號之租住處，以一小包（重量不詳）新台幣（
下同）一千元之價格，售賣海洛因一小包予蔡福祥施用。嗣蔡福
祥於翌（七）日上午零時四十分許，在台南縣新營市○○路四七
九巷六七號為警查獲，惟遲至九十六年二月二日始向員警檢舉上
訴人販賣海洛因毒品之事，經警於當日持搜索票前往上訴人前揭
租住處搜索，在上址廚房內冰箱下方（壓縮機旁）查獲海洛因一
大包（毛重二六點四公克）及二十七小包（毛重共九點三公克）
等情。因將第一審論處上訴人持有第一級毒品罪刑之判決撤銷，
改判依刑法第五十九條酌減其刑後，論處上訴人販賣第一級毒品
罪刑（處有期徒刑十一年）。固非無見。
惟查：（一）「製造、運輸、販賣第一級毒品者，處死刑或無期
徒刑；處無期徒刑者，得併科新台幣二千萬元以下罰金」，為毒
品危害防制條例第四條第一項所明定。又「死刑減輕者，為無期
徒刑」、「無期徒刑減輕者，為二十年以下十五年以上有期徒刑
」，復於刑法第六十四條第二項、第六十五條第二項分別著有明
文。本件原判決論處上訴人毒品危害防制條例第四條第一項之販
賣第一級毒品罪刑，於依刑法第五十九條規定酌減其刑後，其法
定本刑死刑、無期徒刑部分，應減輕為無期徒刑或二十年以下十
五年以上有期徒刑，始屬適法，原判決量處上訴人有期徒刑十一
年，顯已低於該罪之法定最低度刑，自有適用法則不當之違法。
（二）「被告以外之人於審判外之言詞或書面陳述，除法律有規
定者外，不得作為證據」、「被告以外之人於檢察事務官、司法
警察官或司法警察調查中所為之陳述，與審判中不符時，其先前
之陳述具有較可信之特別情況，且為證明犯罪事實存否所必要者
，得為證據」，分別為刑事訴訟法第一百五十九條第一項及同法
第一百五十九條之二所明定。是被告以外之人於檢察事務官、司
法警察（官）調查時所為之陳述，屬傳聞證據，依同法第一百五
十九條第一項之規定，本無證據能力，必須「具有較可信之特別
狀況」及「必要性」二要件，始例外得適用同法第一百五十九條
之二規定，認有證據能力。至所謂「具有較可信之特別情況」係
屬於證據能力之要件，法院應比較其前後陳述時之外在環境及情
況，以判斷何者較為可信；而此所稱之「必要性」要件，則必須
該陳述之重要待證事實部分，與審判中之陳述有所不符者，始足
當之。原判決理由說明：「其（指證人蔡福祥，下同）自警、偵
、原審（指第一審，下同）及本院（指原審）審理時均一致證稱
：其海洛因係以一千元一小包購自被告（指上訴人，下同）等語
（見警卷第十二頁至第十四頁、偵查卷第三五頁至第三七頁、原
審卷第七五頁、第七六頁及本院卷第七一頁），並證稱：當日向
被告購買海洛因施用後，即被查獲等語（見警卷第十二頁至第十
四頁、原審卷第七六頁），均屬一致」（見原判決正本第十二頁
第二三行至第十三頁第一行）。如若無誤，似意指其採為判決基
礎以證明重要待證事實之證人蔡福祥警詢陳述，與其在審判中所
為之證述，前後一致；則證人蔡福祥前揭警詢陳述，即難謂證明
本件犯罪事實存否所必要；原判決理由內又說明：「益徵其（
指證人蔡福祥）於製作警詢筆錄時，陳述被告有販賣毒品之情，
具有特別可信之情況；此外，證人蔡福祥上開警詢中之陳述，乃
證明被告犯罪事實之存否所不可欠缺，是依刑事訴訟法第一百五
十九條之二規定，證人蔡福祥於警詢中之陳述，應具有證據能力
」（見原判決正本第三頁第二七行至第四頁四行），顯屬理由矛
盾。（三）有罪之判決書，對被告有利之證據不採納者，應說明
其理由，為刑事訴訟法第三百十條第二款所明定。故有罪判決書
對於被告有利之證據，如不加採納，必須說明其不予採納之理由
，否則即難謂無判決不備理由之違誤。本件上訴意旨所稱：證人
蔡福祥係於九十六年二月一日以秘密證人身分向承辦員警證稱：
伊係向綽號「娟姊」之人購買毒品等語（見第一審聲搜卷第六頁
），而警方提供案外人榮黃美麗之照片供蔡福祥指認時，蔡福祥
復指證該榮黃美麗即係伊所稱之「娟姊」等情。如若屬實，似意
指販賣海洛因毒品予伊者乃案外人榮黃美麗，則證人蔡福祥前揭
警詢陳述，自屬有利於上訴人之證據，原判決不予採納，未說
明理由，自有理由不備之違法。以上，或係上訴意旨所指摘，或
屬本院得依職權調查之事項，應認原判決有撤銷發回更審之原因
。
據上論結，應依刑事訴訟法第三百九十七條、第四百零一條，判
決如主文。
中    華    民    國  九十九  年    五    月  二十七  日
                      最高法院刑事第七庭
                          審判長法官  林  永  茂
                                法官  蘇  振  堂
                                法官  蕭  仰  歸
                                法官  林  立  華
                                法官  徐  昌  錦
本件正本證明與原本無異
                                      書  記  官
中    華    民    國  九十九  年    六    月    三    日
                                                      Ｑ

司法院資訊處製作；財團法人民間司法改革基金會備份。
